臺灣桃園地方法院民事判決　九十一年度訴字第一八七七號
　　原　　　告　　重光油漆工程有限公司
　　法定代理人　　乙○○
　　訴訟代理人　　陳河泉律師
　　複　代理人　　關維忠律師
　　被　　　告　　理成工業股份有限公司
　　　　　　　　　　　　　　　.
　　法定代理人　　甲○○　　　.
　　訴訟代理人　　陳明良律師
右當事人間請求給付工程款事件，經本院於民國九十三年二月十八日言詞辯論終結，
判決如左：
    主    文
被告應給付原告新台幣拾柒萬仟伍佰零伍元及自民國九十一年十一月九日起至清
償日止，按年息百分之五計算之利息。
原告其餘之訴駁回。
訴訟費用由被告負擔十分之二，餘由原告負擔。
本判決第一項得假執行；但被告如以新台幣拾柒萬仟伍佰零伍為原告預供擔保後
，得免為假執行。
原告其餘假執行之聲請駁回。
    事    實
甲、原告方面：
一、聲明：
  (一)先位聲明：
    1.被告應給付原告新台幣（下同）一百九十五萬一千三百七十六元，及自起訴狀
      繕本送達翌日起至清償日止，按年息百分之五計算之利息。
    2.原告願供擔保，請准宣告假執行。
  (二)備位聲明：
    1.被告應給付訴外人韋源工程有限公司一百九十五萬一千三百七十六元，及自起
      訴狀繕本送達翌日起至清償日止，按年息百分之五計算之利息，並由原告代位
      受領。
    2.原告願供擔保，請准宣告假執行。
二、陳述：
  (一)訴外人韋源工程有限公司（下稱韋源公司）承作被告承攬之「台塑關係企業南亞
    新港廠區必成三期廢棄管橋製裝工程」（下稱必成三期工程），再將必成三期工
    程中之噴沙、噴漆（供料）工程交由原告承包製作。嗣原告完成前述工程向韋源
    公司請求給付工程報酬時，韋源公司因對被告尚有近四百萬元之工程款與尾款未
    及請款而陷入財務困難，致無法給付原告承攬報酬，韋源公司乃於八十九年七月
    二十日以其公司及負責人洪育男名義，簽發面額合計為二百六十二萬元之支票四
    張予原告，並簽立債權讓與同意書，表明前揭四張支票若發生跳票情事，便將韋
    源公司對於被告得請求之工程款債權讓與原告。詎前揭四張支票屆期均不獲付款
    而跳票，原告基於韋源公司所讓與之債權，自得向被告請求付款。原告並曾於八
    十九年八月二十五日、同年九月四日寄發存證信函予被告，表明上開債權讓與事
    實，並要求被告將其應給付韋源公司之工程款在二百六十二萬元之範圍內直接給
    付原告。
  (二)被告於民國（下同）八十九年九月二十日簽發面額四十五萬七千七百元之支票乙
    張予韋源公司負責人洪育男，再由洪育男轉交與原告，且已屆期如數兌現。另原
    告曾以韋源公司為相對人，依督促程序聲請法院以二百一十六萬二千三百元之債
    權額核發支付命令獲准並確定，隨後乃聲請加入訴外人「玉雷機械有限公司」對
    韋源公司之強制執行程序中參與分配，經法院分配結果，再受分配清償二十一萬
    零九百二十四元，合計原告業已自被告處共受償六十六萬八千六百二十四元，尚
    有一百九十五萬一千三百七十六元之債權未獲清償，為此提起本件訴訟。
  (三)退萬步言之，倘  鈞院認定原告與韋源公司間之債權讓與不成立，然因系爭債權
    讓與同意書中，已清楚表明原告確有代韋源公司向被告請求給付工程款之權利，
    是原告仍得依民法代位權之規定，代位韋源公司向被告請求給付工程款。
三、就被告抗辯所為之陳述：
  (一)韋源公司對被告之工程款（含保留款）債權有多項尚未請求，而韋源公司於讓與
    債權同意書中並未敘明其讓與之債權請求權是否僅特定於某項工程之工程款，則
    讓與同意書之內容應理解為：「韋源公司同意於二百六十二萬元債務範圍內，將
    其公司全部所有可資對被告理成工業請求之工程款債權，均讓與原告重光油漆工
    程有限公司」，是被告稱債權讓與部分應僅限於必成三期工程之工程款債權，且
    僅四十一萬元云云，顯屬曲解韋源公司與原告間債權讓與同意書之內涵。另被告
    以韋源公司所寄發之第七○號存證信函記載「：：至於本公司向理成工業股份有
    限公司承攬其他工程所應領取之工程款，非得本公司同意，請理成工業股份有限
    公司切莫准許他人前來領取。：：」，縱經債權讓與，被告公司亦無給付工程款
    予原告之義務云云資為抗辯。惟查，依上揭約定之反面解釋，則若得韋源公司同
    意者，被告即應准許該他人前來領取或向該他人為給付，原告既獲韋源公司讓與
    債權並有債權讓與同意書為憑，自屬經韋源公司同意得向被告請求給付並受領工
    程款之人，被告應負有給付義務。
  (二)被告主張若  鈞院認定原告主張之債權係合法轉讓，即以被告對韋源公司之二百
    一十五萬元材料費及三十八萬元吊車費等債權主張抵銷。惟查，韋源公司寄發之
    第七○號存證信函中，已將該材料費及吊車費於被告應給付韋源公司之工程款二
    百九十四萬元中予以扣抵完畢，此等債權業已不存在；而韋源公司所同意讓與原
    告者，乃指上開經扣抵後剩餘之四十一萬元及其他韋源公司尚得對被告請求給付
    之工程款債權部分，足見被告主張之抵銷無據。另被告指稱韋源公司因中鼎工程
    等案之施工違約，尚應扣款九十七萬三千四百三十八元，此部份應計入韋源公司
    應扣除款項云云。然依證人洪育男之證述，對於被告計算出中鼎工程違約扣款七
    十四萬八千七百七十一元部分，已與該案之保留款請求權互相抵銷，而被告方面
    於當日庭訊對此亦不爭執，顯見被告此等主張並無理由。
  (三)被告於庭訊時前後二次提出支票數紙，聲稱此等支票係被告償還積欠韋源公司於
    八十八年底為止之工程保留款，以及有關系爭「必成三期工程」之工程款云云資
    為抗辯。惟查，據證人洪育男表示上開支票均屬被告應給付韋源公司之八十九年
    度各項工程款（包含前述「必成三期工程」工程款及其他由韋源公司向被告承包
    之其他各項工程等），絕非如被告所言係用以償還八十八年底為止積欠之三百四
    十九萬九千二百九十元整之工程保留款。另因韋源公司係同時承包台塑新港廠區
    「必成三期工程」二處不同場地之管橋製裝工程，其規格與型式設計略有不同，
    故兩案之鋼構工程每噸單價報價亦非完全相同，兩案工程合計製裝管橋完工之鋼
    材總噸數亦超過六百噸以上，係以實作實算方式計價請款，此亦有台灣必成股份
    有限公司之函覆可證之。惟被告主張之必成三期工程總鋼構噸數，及已支付並清
    償完畢其對韋源公司之各項工程款等語均前後矛盾，經原告查證結果，八十九年
    度韋源公司承包被告公司之工程除「必成三期工程」、「奇美工程」外，至少尚
    有「台北市志仁超商」等工程之承包，是被告就其所提債務清償統計表之二千零
    九十七萬四千四百八十九元整之金額，究係償還何等工程款？其項目及金額若干
    等事項均未說明，顯見被告就其清償債務之事實未盡其舉證責任。
四、證據：提出債權讓與同意書、支票簽收記錄、台灣高雄地方法院八十九年度促字
    第七六二六二號支付命令及確定證明書、本院九十年度執字第九三號分配表各一
    件、存證信函二件及支票及退票理由單四件（以上均為影本）為證，並聲請訊問
    證人洪育男。
乙、被告方面：
一、聲明：
  (一)原告之訴駁回。
  (二)如受不利益之判決，願供擔保，請准宣告免為假執行。
二、陳述：
  (一)訴外人韋源公司得請領系爭工程剩餘款二百九十四萬元前，已積欠被告材料費二
    百十五萬元及代墊之吊車費三十八萬元，此業經雙方同意抵銷，故被告僅欠韋源
    公司四十一萬元，從而若依原告主張債權讓與所得受讓之債權亦僅該四十一萬元
    ，而該四十一萬元債權，據原告來函通知時自認被告已清償其共六十四萬四千三
    百三十五元，故縱使原告所稱之債權讓與生效，原告之債權業已因清償而消滅。
    然依原告所寄發之存證信函所附「同意書」，其中韋源公司自稱其對被告有四百
    萬餘元之債權與事實不符，且依該同意書內容尚難認為係「債權讓與」之文書，
    原告之請求無理由。
  (二)被告於八十八年底雖欠韋源公司三百四十萬餘元工程款，但原告於八十九年八月
    二十五日通知被告前，被告已經多次清償。被告曾向韋源公司查證該「同意書」
    之真正並否認其所述之債權，韋源公司乃於八十九年九月七日以存證信函澄清，
    表示其讓與之債權為「台塑新港必成全廠區室外管橋製裝工程及熱風管橋製裝工
    程」所餘之四十一萬元工程款，原告亦收受該函且未表示異議，足見其讓與債權
    之真意，應以韋源公司八十九年九月七日函所述者為準。惟查，原告所稱韋源公
    司所讓與之債權，實乃韋源公司向被告承攬之「南亞電子必成三期廢棄管橋製裝
    工程」之二百六十二萬元工程款，惟該工程款於原告通知被告債權讓與時已全部
    清償，故其債權讓與依法不生效力。
  (三)查韋源公司於八十九年向被告承攬之「必成三期廢棄管橋製裝工程」及「必成三
    期全廠區管橋製裝工程」，工地均在嘉義新港之南亞塑膠公司廠區內，其承攬金
    額若依原告所稱韋源公司最後實際製作完成之噸數計算，合計一千七百七十萬一
    千零五元，如加計韋源公司所稱被告至八十八年底止積欠工程款三百四十九萬九
    千二百九十元，以及原告於庭訊時所提發票金額總計四百三十八萬三千九百三十
    七元，則被告八十九年應給付韋源公司款項共計二千五百五十八萬四千二百三十
    二元。茲扣除韋源公司已抵銷積欠被告之材料費及吊車費，另韋源公司因施工違
    約應扣款九十七萬三千四百三十八元，合計韋源公司得請求之金額為二千二百零
    八萬零七百九十四元。而被告於八十九年給付韋源公司之款項金額，其中以支票
    支付者為二千零九十七萬四千四百八十九元，再加計被告依法院執行命令於八十
    九年十月十八日交付法院之二十七萬五千一百元，以及原告自認被告於八十九年
    九月二十日代韋源公司清償之四十五萬七千七百元，合計被告於八十九年共給付
    韋源公司二千一百七十萬七千二百八十九元。
三、證據：提出存證信函、第一次至第四次估驗單及發票、扣款明細及扣款發票各一
    件、工程承攬單二件、簽收單四件、支票、支票簽收回執各九件（以上均為影本
    ）為證。
    理　　　由
一、按訴狀送達後，原告不得將原訴變更或追加他訴，但擴張或減縮應受判決事項之
    聲明者不在此限，民事訴訟法第二百五十五條第一項第三款定有明文。本件原告
    原起訴狀中係主張(一)先位聲明：被告應給付原告一百九十七萬五千六百六十五元
    及自起訴狀繕本送達翌日起至清償日止，按年息百分之五計算之利息；(二)備位聲
    明：被告應給付訴外人韋源公司一百九十七萬五千六百六十五元及自起訴狀繕本
    送達翌日起至清償日止，按年息百分之五計算之利息，並由原告代位受領。嗣於
    九十二年一月八日準備書狀中，將先位聲明及備位聲明中本金部分金額減縮為一
    百九十五萬一千三百七十六元，此係減縮應受判決事項之聲明，揆諸首揭規定，
    應予准許，合先敘明。
二、原告主張被告原應給付與訴外人韋源公司之八十八年度工程保留款為三百四十九
    萬九千二百九十元，另韋源公司於八十九年間承作被告承攬之必成三期工程，總
    工程款為二千五百五十八萬四千二百三十二元，加計八十九年間之其餘工程款四
    百三十八萬三千九百三十七元，總計為二千五百五十八萬四千二百三十二元。韋
    源公司因將必成三期工程中之噴沙、噴漆工程轉包與原告，積欠原告工程尾款二
    百六十二萬元，乃於八十九年七月二日與原告簽訂同意書，表明「：：今韋源工
    程有限公司因上包理成工業股份有限公司尾款近四百萬元來不及請款，以致發生
    週轉困難，現經由韋源工程有限公司負責人洪育男先生同意，若開出之支票款項
    發生跳票，重光公司得向理成代領未收之款項。」，原告並於八十九年八月二十
    五日寄發存證信函通知被告有關債權讓與乙事等事實，業經原告提出同意書一件
    、存證信函二件為證，並為被告所不爭執，而證人即韋源公司負責人洪育男亦於
    本院審理中表明願將韋源公司對被告之債權於尚欠原告債務之範圍內，讓與原告
    等情明確（見本院九十一年十一月六日言詞辯論筆錄），則原告此部分之主張，
    自堪信為真實。又本件經兩造協議簡化爭點為被告與韋源公司間就八十八及八十
    九年之工程款尚欠金額究為何（見本院九十一年十一月二十八日言詞辯論筆錄）
    ？
三、經查：(一)韋源公司與被告於八十八、八十九年約定之總工程款固為二千五百五十
    八萬四千二百三十二元，然韋源公司於八十九年間施作被告承包訴外人中鼎工程
    股份有限公司工程，因韋源公司違約，雙方合意應扣款七十四萬八千七百七十一
    元，於ＦＰＣＣ工程中亦因韋源公司違約，協議扣款二十一萬一千六百六十七元
    ，另韋源公司積欠被告材料費二百十五萬元及代墊吊車費三十八萬元，經被告據
    以抵銷等情，有異常單二件在卷可佐，並經證人洪育男到庭證述明確（見本院九
    十三年二月十八日言詞辯論筆錄），是韋源公司得向被告請求之工程款為二千二
    百零九萬三千七百九十四元。(二)又被告於八十九年一月十一日起至同年八月十七
    日止，以支票給付韋源公司工程款計二千零九十七萬四千四百八十九元，復於九
    十年六月間依本院九十年度執字第九三號清償債務強制執行事件執行通知給付韋
    源公司工程款二十七萬五千一百元，又於八十九年九月二十日給付原告四十五萬
    七千七百元，合計被告於八十九年間共給付二千一百七十萬七千二百八十九元，
    有本院九十年度執字第九三號清償債務強制執行事件執行通知一件及支票簽收回
    執九件在卷足稽，復為兩造所不爭執，是扣除前揭已清償部分，被告尚欠韋源公
    司之工程款為三十八萬六千五百零五元，而該部分之工程款債權業經韋源公司於
    讓與原告，並通知被告，原告自得以債權人之身分請求被告給付。被告雖辯稱：
    韋源公司施作被告承攬台塑ＡＲＯＭＡ工程中另應扣款三千元云云，惟觀諸被告
    提出之理成公司異常單，台塑ＡＲＯＭＡ工程之異常發現提出日期為八十八年十
    一月三日，並於裁決中註明「扣韋源」，另證人洪育男亦證稱該部分款項已於八
    十八年保留款中扣除（見本院九十三年二月十八日言詞辯論筆錄），而韋源公司
    與被告就八十八年保留款係計至八十八年十二月三十一日，有被告公司一般事項
    詢證函一件在卷可佐，則此部分三千元之違約扣款於八十八年間應已扣抵，則被
    告辯稱尚應扣除此部分之違約款，尚非可信。至原告主張前揭必成三期材料費、
    吊車費及中鼎公司工程及ＦＰＣＣ工程之違約扣款均於當次工程保留款中扣除，
    不得再將之扣除等語。然查，本件既係以八十八、八十九年間之總工程款（非保
    留款）扣除前揭材料費、吊車費、中鼎公司工程扣款（計價日為九十年二月八日
    ）及ＦＰＣＣ工程扣款（發現日期為八十九年三月二十三日），則被告主張以總
    工程款與之扣抵，並無重複扣除之問題，原告此部分之主張，容有誤會。
四、綜上所述，被告原應給付韋源公司之工程款為二千五百五十八萬四千二百三十二
    元，扣除被告已給付韋源公司之二千一百七十萬七千二百八十九元、韋源公司積
    欠被告之材料費、吊車費二百五十三萬元及韋源公司之違約扣款九十六萬零四百
    三十八元，被告尚欠韋源公司三十八萬六千五百零五元，韋源公司復將此部分債
    權讓與原告，並依法通知被告，則原告請求被告三十八萬六千五百零五元，及自
    起訴狀繕本送達翌日即九十一年十一月九日起至清償日止，按年息百分之五計算
    之利息，為有理由，應予准許，逾此範圍之請求，即屬無據，應予駁回。
五、本件原告勝訴部分，係所命給付未逾新台幣五十萬元之判決，應依職權宣告假執
    行；惟被告陳明願供擔保，請准宣告免為假執行，核無不合，應予准許。至原告
    敗訴部分，其假執行之聲請，已失所附麗，應予駁回。
六、據上論結，本件原告之訴為一部有理由、一部無理由，依民事訴訟法第七十九條
    、第三百八十九條第一項第五款、第三百九十二條，判決如主文。
中　　　華　　　民　　　國　　九十三　　年　　　三　　　月　　　三　　　日
                                        臺灣桃園地方法院民事第二庭
~B法  官　劉佩宜
右為正本係照原本作成
如對本判決上訴須於判決送達後廿日內向本院提出上訴狀
中　　　華　　　民　　　國　　九十三　　年　　　三　　　月　　　三　　　日
~B書　記　官　吳仁心
